臺灣屏東地方法院刑事判決
       111年度原易字第12號
公  訴  人  臺灣屏東地方檢察署檢察官
被      告  張芷菱


指定辯護人  本院公設辯護人謝弘章  
上列被告因業務侵占案件，經檢察官提起公訴（110年度偵字第1
0107號），因被告於準備程序中就被訴犯罪事實為有罪之陳述，
經本院告知簡式審判程序之旨，並聽取當事人之意見後，由本院
合議庭裁定改由受命法官獨任進行簡式審判程序，判決如下：
    主  文
張芷菱犯業務侵占罪，處有期徒刑壹年。緩刑參年，並應履行如
附件所示之屏東縣屏東市調解委員會111年民調字第342號調解筆
錄之內容。未扣案之犯罪所得新臺幣捌拾壹萬肆仟壹佰肆拾參元
沒收，於全部或一部不能沒收或不宜執行沒收時，追徵之。
    事  實
一、張芷菱為址設屏東縣○○鎮○○路000號全家便利商店○○門市之
    店員，為從事業務之人，竟意圖為自己不法之所有，基於業
    務侵占之犯意，自民國110年7月29日起至同年8月2日止，在
    上址便利商店內，接續將放置於該店收銀台之營收款項共計
    新臺幣（下同）83萬9,143元取出而侵占入己。嗣經該店之
    店長李芷儀察覺有異而報警處理，始查悉上情。
二、案經李芷儀訴由屏東縣政府警察局恆春分局報告臺灣屏東地
    方檢察署檢察官偵查起訴。
    理  由
一、本案被告張芷菱所犯為死刑、無期徒刑、最輕本刑為三年以
    上有期徒刑以外之罪，亦非高等法院管轄第一審案件，且被
    告於本院準備程序進行中，先就前揭被訴事實為有罪之陳述
    (見本院卷第40頁)，經受命法官告知簡式審判程序之旨，並
    聽取當事人之意見後，本院合議庭認無不得或不宜改依簡式
    審判程序進行之事，依刑事訴訟法第273 條之1 第1 項，裁
    定本件由受命法官獨任行簡式審判程序。又本案既經本院裁
    定改依簡式審判程序審理，則依刑事訴訟法第273 條之2 、
    同法第159 條第2 項之規定，不適用傳聞法則有關限制證據
    能力及證據調查之相關規定。
二、上揭事實，業據被告於本院準備程序及審理時均坦承不諱（
    見本院卷第40頁、第50頁），核與證人即告訴人李芷儀於警
    詢之證述(見警卷第29頁至第43頁)大致相符，並有被告第一
    銀行、台新銀行之轉帳資料各1份(見警卷第45頁至63頁)、
    與告訴人之對話紀錄截圖照片共2張(見警卷第65頁)、全家
    便利商店麗園門市之代收費用明細表1份(見警卷第67頁至第
    85頁)等件在卷可稽。足認被告前開任意性之自白核與事實
    相符，堪以採信。從而，本案事證明確，被告上開犯行洵堪
    認定，應依法論科。
三、論罪科刑：
  ㈠核被告所為，係犯刑法第336條第2項之業務侵占罪。被告係
    基於同一業務侵占之犯意，利用其全家便利商店店員之身分
    ，於110年7月29日至同年8月2日之密切時間、相同地點內，
    陸續侵占其業務上持有「全家便利商店○○門市」所有之營收
    款項，均侵害同一之財產法益，各行為之獨立性極為薄弱，
    依一般社會健全觀念，難以強行分開，應屬接續犯，而僅論
    以一罪。
  ㈡被告之辯護人固為其辯護稱：請考量被告沒有前科，也與告
    訴人達成調解，並支付第一期費用，爰請求依刑法第59條規
    定酌減其刑等語(見本院卷第41頁)。惟按刑法第59條規定犯
    罪之情狀可憫恕者，得酌減其刑。其所謂「犯罪之情狀」，
    與同法第57條規定科刑時應審酌之一切情狀，並非有截然不
    同之領域，於裁判上酌減其刑時，應就犯罪之一切情狀，予
    以全盤考量，審酌其犯罪有無可憫恕之事由（即有無特殊之
    原因及環境，在客觀上足以引起一般同情，以及宣告法定最
    低度刑，是否猶嫌過重等），以為判斷（最高法院95年度台
    上字第6157號、98年度台上第3926號判決意旨參照）。查被
    告利用其任職於全家便利商店之店員之便，將該店之營收款
    項任意侵占入己，且金額高達80餘萬元，所為顯然致生鉅額
    之損害於全家便利商店；又雖被告已與告訴人達成調解，並
    約定按月賠償，告訴人也因此同意給被告一個機會自新，而
    被告至今已給付第1期之款項等情，有屏東縣屏東市調解委
    員會調解筆錄及本院公務電話記錄可參(見本院卷第17頁、
    第57頁)，然上開情節僅可認被告於案發後有積極彌補被害
    人所生損害之心態，屬犯後態度量刑所應審酌之事由，與其
    犯罪時之情狀無涉；再被告另供稱其係因另案遭詐欺始為本
    案犯行，有卷附臺灣臺北地方檢察署檢察官110年度偵字第3
    1051號追加起訴書可憑(見本院卷第65頁至第69頁)，然其另
    案遭詐欺所致生之損失，何以能正當化其本案侵占告訴人款
    項之理由？況被告以其自身所受之損失，恣意轉嫁於告訴人
    ，造成告訴人財產損失甚鉅，且迄今尚未全數賠償完畢，本
    院綜觀上情，實難認被告於本案所犯屬輕微，尚無在客觀上
    足以引起一般同情而有情輕法重之情形，而無再依刑法第59
    條規定減輕其刑之餘地。是被告之辯護人此部分主張，並不
    可採。
  ㈢爰以行為人之責任為基礎，審酌被告利用職務之便侵占財物
    ，使全家便利商店因而受有財產損失達80萬餘元，所為雖屬
    不該；惟念及被告係因另案遭詐欺而一時失慮，急需大筆金
    錢，始為本案犯行之犯罪動機；復考量被告始終坦承犯行，
    且與告訴人達成調解並盡力彌補其損失，有前揭調解筆錄及
    公務電話記錄可參，兼衡被告犯罪之手段、目的、所生危害
    ，暨其於本院自陳之智識程度、家庭生活及經濟狀況等一切
    情狀(見本院卷第54頁)，量處如主文所示之刑，以資懲儆。
　㈣末查被告前未曾因故意犯罪而受有期徒刑以上刑之宣告，有
    臺灣高等法院被告前案紀錄表1份在卷可佐，且業與告訴人
    達成調解並已給付第1期之款項，並獲得告訴人諒宥等情，
    有前揭調解筆錄、匯款單、本院公務電話記錄可佐(見本院
    卷第17頁、第35頁、第57頁至第59頁)，信其經此偵、審程
    序，應知所警惕，而無再犯之虞，檢察官亦同意對被告為以
    履行前開調解筆錄為條件之緩刑宣告（見本院卷第54頁），
    因認對被告所宣告之刑以暫不執行為適當，爰依刑法第74條
    第1項第1款之規定，宣告緩刑3年，以啟自新。又被告既與
    告訴人成立調解，為督促被告確實履行調解內容，以收緩刑
    之功效，併依刑法第74條第2項第3款規定，命被告應履行如
    附件所示屏東縣屏東市調解委員會111年民調字第342號調解
    筆錄之內容，倘被告未履行該調解筆錄的內容，且情節重大
    ，檢察官自得聲請法院撤銷緩刑之宣告，附此敘明。　
四、沒收部分：
  ㈠按犯罪所得，屬於犯罪行為人者，沒收之；前2項之沒收，於
    全部或一部不能沒收或不宜執行沒收時，追徵其價額；犯罪
    所得已實際合法發還被害人者，不予宣告沒收或追徵；犯罪
    所得已實際合法發還被害人者，不予宣告沒收或追徵，刑法
    第38條之1第1項、第3項、第5項、第38條之1第5項分別定有
    明文。又所謂實際合法發還，是指因犯罪而生民事或公法請
    求權已經被實現、履行之情形而言，不以發還扣押物予原權
    利人為限，其他如財產犯罪，行為人已依和解條件履行賠償
    損害之情形，亦屬之。申言之，犯罪所得一旦已實際發還或
    賠償被害人者，法院自無再予宣告沒收或追徵之必要；倘若
    行為人雖與被害人達成民事賠償和解，惟實際上並未將民事
    賠償和解金額給付被害人，或犯罪所得高於民事賠償和解金
    額者，法院對於未給付之和解金額或犯罪所得扣除和解金額
    之差額部分等未實際賠償之犯罪所得，自仍應諭知沒收或追
    徵（最高法院110年度台上字第1673號判決意旨參照）。
　㈡次按基於「任何人不得保有不法行為之獲利」原則，對於因
    犯罪造成之財產利益不法流動，應藉由「沒收犯罪利得」法
    制，透過類似不當得利之衡平措施，使之回歸犯罪發生前的
    合法財產秩序狀態。從而若被害人因犯罪受害所形成之民事
    請求權實際上已獲全額滿足，行為人亦不再享有因犯罪取得
    之財產利益，則犯罪利得沒收之規範目的已經實現，自無庸
    宣告犯罪利得沒收、追徵。惟若被害人就全部受害數額與行
    為人成立調（和）解，然實際上僅部分受償者，其能否確實
    履行償付完畢既未確定，縱被害人日後可循民事強制執行程
    序保障權益，因刑事訴訟事實審判決前，尚未實際全數受償
    ，該犯罪前之合法財產秩序狀態顯未因調（和）解完全回復
    ，行為人犯罪利得復未全數澈底剝奪，則法院對於扣除已實
    際給付部分外之其餘犯罪所得，仍應諭知沒收、追徵，由被
    害人另依刑事訴訟法第473條第1項規定聲請發還，方為衡平
    （最高法院108年度台上字第672號判決意旨參照）。
　㈢經查，被告本案業務上侵占之款項共計83萬9,143元，此部分
    自屬被告之犯罪所得，本應依刑法第38條之1第1項規定全數
    宣告沒收，惟被告已與告訴人調解成立，並依約給付第一期
    即2萬5,000元之款項等情，有前揭匯款單、本院公務電話記
    錄可憑，是被告既已賠付2萬5,000元，此部分已優先保障被
    害人之求償權且已實際取得，即等同合法發還被害人之情形
    ，應僅須就被告所取得犯罪所得扣除已給付調解金額之差額
    即81萬4,143元（計算式：839,143-25,000=814,143），依
    上開規定宣告沒收，並於全部或一部不能沒收或不宜執行沒
    收時，追徵之。至被告嗣後如依前揭調解筆錄條件履行，揆
    諸上開說明，則於其實際償還金額之同一範圍內，既因該財
    產利益已獲回復，而與已經實際發還無異，自無庸再執行該
    部分犯罪所得沒收，乃屬當然，尤無雙重執行或重複剝奪犯
    罪所得而過苛之虞，附此敘明。
據上論斷，應依刑事訴訟法第273條之1第1項、第299條第1項前
段，判決如主文。
本案經檢察官黃彥凱提起公訴，檢察官廖維中到庭執行職務。
中　　華　　民　　國　　111 　年　　5 　　月　　27　　日
                  刑事第二庭    法  官   吳昭億
以上正本證明與原本無異。
如不服本判決應於收受判決後20日內向本院提出上訴書狀，並應
敘述具體理由；其未敘述上訴理由者，應於上訴期間屆滿後20日
內向本院補提理由書（均須按他造當事人之人數附繕本）「切勿
逕送上級法院」。
中　　華　　民　　國　　111 　年　　5 　　月　　27　　日
                                書記官   蕭秀蓉
附錄本案論罪科刑法條：
中華民國刑法第336條
對於公務上或因公益所持有之物，犯前條第1項之罪者，處1年以
上7年以下有期徒刑，得併科15萬元以下罰金。
對於業務上所持有之物，犯前條第1項之罪者，處6月以上5年以
下有期徒刑，得併科9萬元以下罰金。
前二項之未遂犯罰之。

附件：屏東縣屏東市調解委員會111年民調字第342號調解筆錄